ACORDAO-COMPLETO-2411780

ACÓRDÃO 6591/2020 ATA 19/2020 - SEGUNDA CÂMARA

VISTOS, relatados e discutidos estes autos que tratam dos atos de concessão inicial de aposentadoria aos Srs. Francisco Roberto Rama, Geraldo de Oliveira Coelho, Gerson Fraissat Mamede Filho e José Fernando Pinese, bem como da alteração da aposentadoria do Sr. Gilberto Rodrigues da Silva, todos ex-servidores da Fundação Universidade Federal de Uberlândia. 
ACORDAM os Ministros do Tribunal de Contas da União, reunidos em Sessão da 2ª Câmara, nos termos do art. 71, inciso III, da Constituição Federal, dos arts. 1º, inciso V, e 39, inciso II, da Lei 8.443/1992 e do art. 260, § 1º, do RITCU, e ante as razões expostas pelo Relator, em:
	9.1. considerar legais os atos de concessão de aposentadoria ao Sr. Francisco Roberto Rama e de alteração de aposentadoria do Sr. Gilberto Rodrigues da Silva, concedendo-lhes registro;
9.2. considerar ilegais os atos de concessão de aposentadoria emitidos em favor dos Srs. Gerson Fraissat Mamede Filho e José Fernando Pinese, negando-lhes os correspondentes registros; 
9.3. dispensar o ressarcimento das quantias indevidamente recebidas de boa-fé pelos interessados constantes do subitem 9.2 retro, de acordo com o Enunciado 106 da Súmula da Jurisprudência do TCU;
9.4. determinar à Fundação Universidade Federal de Uberlândia que: 
9.4.1. no prazo de 15 (quinze) dias, a contar da ciência desta deliberação, faça cessar os pagamentos decorrentes dos atos ora considerados ilegais (subitem 9.2 acima) , sob pena de responsabilidade solidária da autoridade administrativa omissa, nos termos do art. 262, caput, do Regimento Interno/TCU;
	9.4.2. dê ciência, no prazo de 15 (quinze) dias, a contar do recebimento da notificação deste Acórdão, do inteiro teor desta Deliberação aos Srs. Gerson Fraissat Mamede Filho e José Fernando Pinese, encaminhando a este Tribunal, no prazo de 30 (trinta) dias, comprovante das referidas ciências; 
9.4.3. alerte os aludidos interessados que o efeito suspensivo proveniente da interposição de possíveis recursos perante o TCU não os exime da devolução dos valores percebidos indevidamente após a respectiva notificação, caso os recursos não sejam providos;
	9.5. esclarecer ao órgão de origem que poderá emitir novos atos de concessão, livres das irregularidades indicadas neste processo, submetendo-os a este Tribunal, nos termos da IN/TCU 78/2018;
	9.6. restituir o processo à Sefip, para que realize as diligências necessárias, nestes mesmos autos, em relação ao ato de concessão de aposentadoria ao Sr. Geraldo de Oliveira Coelho, com vistas a obter comprovação de tempo de serviço municipal e informação sobre decisão judicial que amparou averbação de tempo de serviço ponderado referente aos períodos laborados de 1º/08/1977 a 17/08/1978 (00 anos, 05 meses e 01 dia) e de 20/08/1979 a 20/02/1984 (01 ano, 09 meses e 22 dias) .

Atos de concessão inicial de aposentadoria aos Srs. Francisco Roberto Rama, Geraldo de Oliveira Coelho, Gerson Fraissat Mamede Filho e José Fernando Pinese, e alteração da aposentadoria do Sr. Gilberto Rodrigues da Silva, todos eles ex-servidores da Fundação Universidade Federal de Uberlândia.

Segunda Câmara

3. Interessados: Francisco Roberto Rama (XXX.350.598-XX), Geraldo de Oliveira Coelho (XXX.623.376-XX), Gerson Fraissat Mamede Filho (XXX.449.111-XX), Gilberto Rodrigues da Silva (XXX.214.666-XX) e José Fernando Pinese (XXX.528.178-XX).

13.1. Ministros presentes: Ana Arraes (Presidente), Augusto Nardes, Aroldo Cedraz e Raimundo Carreiro.
13.2. Ministros-Substitutos presentes: Marcos Bemquerer Costa (Relator) e André Luís de Carvalho.

ACORDAO-COMPLETO-2431241

Acórdão de Relação 12129/2020 - Segunda Câmara

Acórdão de Relação

José Fernando Pinese

MARCOS BEMQUERER

Adoto como relatório, com os devidos ajustes de forma, a instrução elaborada no âmbito da Secretaria de Fiscalização de Pessoal (peça 8) , a seguir transcrita com ajustes de forma, com a qual se manifestou de acordo o dirigente daquela unidade técnica especializada (peça 9) :
"INTRODUÇÃO
1.	Trata-se de atos de concessão de aposentadoria de Francisco Roberto Rama, Geraldo de Oliveira Coelho, Gerson Fraissat Mamede Filho, Gilberto Rodrigues da Silva e José Fernando Pinese, ex-servidores da Fundação Universidade Federal de Uberlândia.
2.	Os atos foram submetidos, para fim de registro, à apreciação do Tribunal de Contas da União (TCU) , de acordo com o art. 71, inciso III, da Constituição Federal. O cadastramento e a disponibilização ao TCU ocorreram por intermédio do Sistema de Apreciação e Registro de Atos de Admissão e Concessões, na forma dos arts. 2º, caput e incisos I a VI, e 4º, caput, da Instrução Normativa TCU 78/2018.
EXAME TÉCNICO
 (...) 
Exame das constatações
8.	Antes da análise individualizada de cada ato de aposentadoria dos autos, cabe esclarecer o posicionamento desta Corte de Contas e da jurisprudência do Supremo Tribunal Federal quanto à contagem ponderada de tempo de serviço (contribuição) em decorrência de atividades laborais exercidas em condições especiais passíveis de prejudicar a saúde ou a integridade física após o advento da Lei 8.112/1990, com fundamento nos Mandados de Injunção 880-9, 1071-4, 1442-6 e 3389 do Supremo Tribunal Federal e também [quanto à] contagem ponderada para servidores que laboraram, como celetistas e antes da publicação da Lei 8.112/1990, em condições insalubres.
9.		No que concerne à contagem ponderada de tempo de serviço prestado em condições insalubres, antes do advento do Regime Jurídico Único, o entendimento deste Tribunal firmado no Acórdão 2008/2006-TCU-Plenário (Ministro-Relator Walton Alencar Rodrigues) é no sentido de ser possível a contagem de tempo de serviço para concessão de aposentadoria estatutária com o aproveitamento de tempo especial prestado em condições insalubres, perigosas ou penosas. 
10.	Assim, o servidor público que exerceu, como celetista, no serviço público, atividades insalubres, penosas ou perigosas, em período anterior à vigência da Lei 8.112/90, tem direito à contagem especial de tempo de serviço para efeito de aposentadoria.
11.	Além disso, por intermédio do Acórdão 911/2014-TCU-Plenário, de relatoria do Ministro Benjamin Zymler, este Tribunal deixou assente que, mesmo observando os parâmetros do Acórdão 2008/2006-TCU-Plenário, a contagem especial de tempo prestado em condições insalubres para servidores ocupantes de cargos de natureza estritamente administrativa somente poderá ocorrer se estiver efetivamente demonstrada a existência de risco ou de agentes nocivos à saúde no local de trabalho, devidamente atestada por laudo pericial.
12.	Apenas a título de racionalidade administrativa, esta Corte de Contas tem aceitado, sem necessidade de comprovação, a averbação do tempo de atividade insalubre realizada de ofício pelo órgão de origem em relação a cargos cujo exercício, presume-se, envolve atividades de risco para a higidez física, como no caso dos servidores que trabalham na área de saúde, a exemplo dos médicos, odontólogos, auxiliares de enfermagem e agentes de saúde pública, conforme dito pelo Ministro-Relator no voto condutor do Acórdão 911/2014-TCU-Plenário. 
13.	No que tange à contagem ponderada de períodos de contribuição após a publicação da Lei 8.112/1990, o Supremo Tribunal Federal (STF) concedeu ordens injuncionais para reconhecer a mora do Poder Público quanto à edição da lei que disciplina o artigo 40, § 4º, inciso III, da Constituição Federal, garantindo aos filiados da entidade sindical o direito de ter seus pedidos de aposentadoria especial analisados pela autoridade administrativa competente à luz do artigo 57 da Lei n. 8.213/1991.
14.	Resolvendo a questão da mora legislativa quanto ao disposto do artigo 40, § 4º, inciso III, da Constituição Federal, o STF editou a Súmula Vinculante 33, onde foi suprida a lacuna deixada pelo Poder Público relativo à edição de lei complementar que regulamente o supramencionado dispositivo constitucional. 
15.	A Súmula Vinculante 33 possui o seguinte conteúdo: 
'Aplica-se ao servidor público, no que couberem, as regras do regime geral da previdência social sobre aposentadoria especial de que trata o artigo 40, § 4º, inciso III, da Constituição Federal, até a edição de lei complementar específica.' 
16.	Assim, o argumento de que não há edição de lei complementar que regulamente o artigo 40, § 4º, inciso III, da Constituição Federal, para se aceitar o deferimento de aposentadoria especial não mais se sustenta, considerando o conteúdo da Súmula Vinculante 33 do STF.
17.	É preciso esclarecer que os MI 880-9 e a Súmula Vinculante 33 reconhecem a omissão legislativa do artigo 40, § 4º, inciso III, da Constituição Federal. Assim, para as aposentadorias estatutárias especiais deferidas com base nesse fundamento, deverão ser observados os mesmos critérios para as aposentadorias especiais deferidas àqueles vinculados ao regime geral de previdência social, nos termos do artigo 57 da Lei n. 8.213/1991.
18.	Desse modo, não é possível a averbação de tempo insalubre após o advento da Lei 8.112/1990 e o aproveitamento para a aposentadoria de servidores com fundamento no art. 3º da Emenda Constitucional 47, pois não se trata da aposentadoria especial referida no artigo 40, § 4º, inciso III, da Constituição Federal, que está regulamentada pelos MI 880-9 (além dos Mandados de Injunção 1071-4, 1442-6 e 3389) e Súmula Vinculante 33.
19.	O próprio STF já decidiu que a concessão de aposentadoria especial prevista no art. 40, § 4º da Constituição Federal, não garante a contagem ponderada de tempo de serviço diferenciada ao servidor público, mas tão somente o efetivo gozo da aposentadoria especial:
Conversão de tempo especial em comum e Súmula Vinculante 33
'Saliente-se, ademais, que a Súmula Vinculante 33 apenas garantiu aos servidores públicos o direito de aposentadoria especial, mas não a conversão do tempo de serviço especial em comum. Confira-se a redação do enunciado: (...) 
De fato, o Supremo Tribunal Federal, por reiteradas vezes, em sede de mandado de injunção (em que se firmou o entendimento consubstanciado na Súmula Vinculante 33) , se pronunciou acerca da ilegitimidade da utilização dessa via processual com o fim de se obter desde logo a contagem diferenciada de tempo de serviço para servidores públicos.' ARE 793.144 ED-segundos, Relator Ministro Teori Zavascki, Segunda Turma, julgamento em 30.9.2014, DJe de 13.10.2014.
Mandado de injunção e contagem diferenciada de tempo
'Com efeito, a jurisprudência dessa Corte assentou o não cabimento de mandado de injunção que visa à contagem diferenciada e posterior averbação de tempo do serviço prestado em condições especiais, uma vez que não há previsão constitucional da referida contagem.' MI 1.278 AgR, Relator Ministro Gilmar Mendes, Tribunal Pleno, julgamento em 30.4.2014, DJe de 19.5.2014.
20.	Cumpre ainda citar, para a análise dos atos em tela, a Súmula 245, na qual o TCU firmou o entendimento de que é irregular a conversão, com ponderação, de tempo de magistério para a obtenção de aposentadoria, consoante a seguinte redação:
'Não pode ser aplicada, para efeito de aposentadoria estatutária, na Administração Pública Federal, a contagem ficta do tempo de atividades consideradas insalubres, penosas ou perigosas, com o acréscimo previsto para as aposentadorias previdenciárias segundo legislação própria, nem a contagem ponderada, para efeito de aposentadoria ordinária, do tempo relativo a atividades que permitiriam aposentadoria especial com tempo reduzido.'
21.	Constitui exceção a essa regra a atividade docente exercida até 9/7/1981. É que a atividade de magistério, classificada como penosa pelo Decreto 53.831/1964 (o que, automaticamente, ensejava a contagem ponderada do tempo de serviço) , deixou de ser considerada desta maneira com a promulgação da Emenda Constitucional 18/1981. Esse entendimento foi reconhecido pelo STF, consoante as decisões a seguir transcritas:
'PREVIDENCIÁRIO. AGRAVO REGIMENTAL NO RECURSO EXTRAORDINÁRIO COM AGRAVO. MAGISTÉRIO. CONVERSÃO DO TEMPO DE SERVIÇO ESPECIAL EM COMUM. SERVIÇO PRESTADO ANTES DA EC 18/81. POSSIBILIDADE. 1. No regime anterior à Emenda Constitucional 18/81, a atividade de professor era considerada como especial (Decreto 53.831/64, Anexo, Item 2.1.4) . Foi a partir dessa Emenda que a aposentadoria do professor passou a ser espécie de benefício por tempo de contribuição, com o requisito etário reduzido, e não mais uma aposentadoria especial. 2. Agravo regimental a que se dá parcial provimento' (ARE 742005 AgR, Rel. Min. Teori Zavascki, Segunda Turma, DJE 1/4/2014) .
'Recurso extraordinário com agravo. Repercussão geral da questão constitucional reconhecida. Reafirmação de jurisprudência. 2. Direito Previdenciário. Magistério. Conversão do tempo de serviço especial em comum. 3. Impossibilidade da conversão após a EC 18/81. Recurso extraordinário provido' (ARE 703.550 AgR, Rel. Min. Gilmar Mendes, Plenário, DJE 21/10/2014) .
22.	Desse modo, não pode ser aplicada, para efeito de aposentadoria estatutária, na Administração Pública Federal, a contagem ficta do tempo de atividades consideradas insalubres, penosas ou perigosas, com o acréscimo previsto para as aposentadorias previdenciárias segundo legislação própria, nem a contagem ponderada, para efeito de aposentadoria ordinária, do tempo relativo a atividades que permitiriam aposentadoria especial com tempo reduzido.
23.	Considerando o entendimento exposto sobre a matéria, passa-se a análise de cada ato de aposentadoria.
Ato de concessão de aposentadoria de Francisco Roberto Rama (XXX.350.598-XX) 
24.	Quanto ao ato inicial de aposentadoria do interessado, a Universidade Federal de Uberlândia de origem utilizou critérios de contagem ponderada de tempo de serviço para uma aposentadoria que utilizou fundamento diverso daquele amparado pela Súmula Vinculante 33 e ordens injuncionais deferidas, além de período de tempo insalubre até o advento da Lei 8.112/1990.
25.	 A vigência do ato de aposentadoria do interessado ocorreu em 1/4/2012, data em que o interessado contava com 32 anos, 10 meses e 2 dias de contribuição no órgão, além de 1 ano, 5 meses e 25 dias de licenças que são contadas para fins de aposentadoria.
26.	A Unidade Jurisdicionada averbou ainda 8 anos, 10 meses e 26 dias com fundamento em Mandado de Injunção e 4 anos, 2 meses e 14 dias de tempo insalubre até o advento da Lei 8.112/1990.
27.	Devido à averbação de tempo insalubre sem suporte legal e na jurisprudência, o controle interno emitiu parecer pela ilegalidade.
28.	No ato em análise, entendemos que foi indevida a averbação de contagem ponderada de tempo de serviço prestado em condições insalubres com fundamento em ordens injuncionais, pois o interessado não se aposentou com fundamento no artigo 40, § 4º, inciso III, da Constituição Federal, e sim com fundamento no art. 3º da Emenda Constitucional 47/2005.
29.	Também é irregular a contagem ponderada de tempo de magistério superior até a publicação da Lei 8.112/1990, pois tal contagem só pode ser realizada até o advento da Emenda Constitucional 18/1981, ou seja, até 9/7/1981. Desse modo, o interessado poderia averbar apenas 5 meses e 8 dias com tal contagem ponderada.
30.	Expurgando-se o tempo averbado com fundamento em Mandado de Injunção e realizando a contagem ponderada do tempo que o interessado exerceu a atividade de magistério (de 1/4/1979 a 9/7/1981 - com um total de 11 meses e 2 dias) , o ex-servidor não conta com tempo de contribuição para a aposentadoria com o fundamento informado pela Universidade Federal de Uberlândia (art. 3º da Emenda Constitucional 47/2005) e, desta forma, o ato pode ser considerado ilegal, com a consequente negativa de registro.
31.	Cumpre esclarecer que o interessado, atualmente, já conta com mais de 75 anos de idade, o que inviabilizaria o retorno do interessado a atividade.
Ato de concessão de aposentadoria de Gerson Fraissat Mamede Filho (XXX.449.111-XX) 
32.	No que concerne ao ato inicial de aposentadoria do interessado, a entidade de origem utilizou critérios de contagem ponderada de tempo de serviço para uma aposentadoria que utilizou fundamento diverso daquele amparado pela Súmula Vinculante 33 e ordens injuncionais deferidas (8 anos, 11 meses e 28 dias) . 
33.	 A vigência do ato de aposentadoria do interessado ocorreu em 31/5/2013, data em que o interessado contava com 29 anos, 7 meses e 20 dias de contribuição no órgão.
34.	Devido à averbação de tempo insalubre sem suporte legal ou jurisprudencial, o controle interno emitiu parecer pela ilegalidade.
35.	Considerando o ato de aposentadoria do interessado, entendemos que foi indevida a averbação de contagem ponderada de tempo de serviço prestado em condições insalubres com fundamento em ordens injuncionais, pois o interessado não se aposentou com fundamento no artigo 40, § 4º, inciso III, da Constituição Federal e sim pelo art. 3º da Emenda Constitucional 47/2005. 
36.	Excluído o tempo averbado com fundamento em Mandado de Injunção, o ex-servidor não conta com tempo de contribuição para a aposentadoria com o fundamento informado pela Universidade Federal de Uberlândia (art. 3º da Emenda Constitucional 47/2005) e, desta forma, o ato pode ser considerado ilegal, com a consequente negativa de registro
Ato de concessão de aposentadoria de José Fernando Pinese (XXX.528.178-XX) 
37.	Quanto ao ato inicial de aposentadoria do interessado, a entidade de origem utilizou critérios de contagem ponderada de tempo de serviço para uma aposentadoria que utilizou fundamento diverso daquele amparado pela Súmula Vinculante 33 e ordens injuncionais deferidas (8 anos, 8 meses e 1 dia) , além de período de tempo insalubre até o advento da Lei 8.112/1990 (2 anos, 4 meses e 6 dias) .
38.	 A vigência do ato de aposentadoria do interessado ocorreu em 1/8/2012, data em que o interessado contava com 27 anos, 6 meses e 8 dias de contribuição no órgão. Além de 9 meses e 25 dias de serviço público prestado em órgão estadual e 1 ano de tempo de contribuição (de serviço) em empresa privada, pública ou sociedade de economia mista.
39.	Devido à averbação de tempo insalubre sem suporte legal e na jurisprudência, o controle interno emitiu parecer pela ilegalidade.
40.	A averbação de contagem ponderada de tempo de serviço prestado em condições insalubres com fundamento em ordens injuncionais não encontra suporte da jurisprudência desta Corte de Contas e da Corte Suprema, pois o interessado não se aposentou com fundamento no artigo 40, § 4º, inciso III, da Constituição Federal, e sim com fundamento no art. 3º da Emenda Constitucional 47/2005.
41.	Também é irregular a contagem ponderada de tempo de magistério superior até a publicação da Lei 8.112/1990, pois tal contagem só pode ser realizada até o advento da Emenda Constitucional 18/1981, ou seja, até 9/7/1981. Considerando que o interessado foi admitido em 1/2/1985 no cargo de magistério superior, não há qualquer possibilidade de contagem ponderada em atividade insalubre para o interessado.
42.	Expurgando-se o tempo averbado com fundamento em Mandado de Injunção, além do tempo irregularmente averbado como insalubre até o advento da Lei 8.112/1990, o ex-servidor não conta com tempo de contribuição para a aposentadoria com o fundamento informado pela Universidade Federal de Uberlândia (art. 3º da Emenda Constitucional 47/2005) e, desta forma, o ato pode ser considerado ilegal, com a consequente negativa de registro.
Ato de concessão de aposentadoria de Gilberto Rodrigues da Silva (XXX.214.666-XX) 
43.	Cumpre esclarecer que há na base de atos do sistema Sisac um ato inicial de aposentadoria. Trata-se o presente ato de alteração. O ato inicial não foi encaminhado nem ao controle interno nem a esta Corte de Contas.
44.	No que tange ao ato de aposentadoria do interessado, a entidade de origem utilizou critérios de contagem ponderada de tempo de serviço para uma aposentadoria que utilizou fundamento diverso daquele amparado pela Súmula Vinculante 33 e ordens injuncionais deferidas (6 anos, 8 meses e 2 dias) , além de contagem de tempo insalubre realizado, como celetista, até o advento da Lei 8.112/1990 (2 anos, 5 meses e 3 dias) . 
45.	 A vigência do ato de aposentadoria do interessado ocorreu em 1/4/2011, data em que o interessado contava com 23 anos, 11 meses e 7 dias de contribuição no órgão, além de 1 ano, 11 meses e 25 dias de licenças que podem ser averbadas para fins de aposentadoria.
46.	Devido à averbação de tempo insalubre sem suporte legal ou jurisprudencial, o controle interno emitiu parecer pela ilegalidade.
47.	Em consonância com a jurisprudência desta Corte de Contas e do STF, é indevida a averbação de contagem ponderada de tempo de serviço prestado em condições insalubres com fundamento em ordens injuncionais realizada pela Universidade Federal de Uberlândia, pois o interessado não se aposentou com fundamento no artigo 40, § 4º, inciso III, da Constituição Federal e sim pelo art. 3º da Emenda Constitucional 47/2005. 
48.	O interessado aposentou-se em cargo da área de saúde e entrou no serviço público federal em 22/10/1984 para o exercício do mesmo cargo. Desta forma, infere-se que exerceu atividade insalubre desde sua admissão no cargo, como celetista, até a prolação da Lei 8.112/1990. Desse modo, faz jus à contagem ponderada realizada pela Universidade Federal de Uberlândia.
49.	Contudo, expurgando-se o tempo averbado com fundamento em Mandado de Injunção, o ex-servidor não conta com tempo de contribuição para a aposentadoria com o fundamento informado pela Universidade Federal de Uberlândia (art. 3º da Emenda Constitucional 47/2005) e, desta forma, o ato pode ser considerado ilegal, com a consequente negativa de registro.
Análise do ato de concessão de aposentadoria de Geraldo de Oliveira Coelho (CPF XXX.623.376-XX) 
50.	No que tange ao ato de aposentadoria do interessado, a entidade de origem utilizou critérios de contagem ponderada de tempo de serviço para uma aposentadoria que utilizou fundamento diverso daquele amparado pela Súmula Vinculante 33 e ordens injuncionais deferidas (8 anos e 26 dias) . Além de contagem de tempo devido a decisões judiciais (2 anos, 2 meses e 18 dias) . 
51.	 A vigência do ato de aposentadoria do interessado ocorreu em 1/8/2012, data em que o interessado contava com 20 anos, 2 meses e 3 dias de contribuição no órgão. Além de 9 anos, 1 mês e 11 dias de serviço público prestado em órgão municipal e 8 anos, 2 meses e 10 dias de tempo de contribuição (de serviço) em empresa privada, pública ou sociedade de economia mista. Além de 2 dias de licença que podem ser consideradas para fins de aposentadoria.
52.	Devido à averbação de tempo insalubre sem suporte legal ou jurisprudencial, o controle interno emitiu parecer pela ilegalidade.
53.	Em consonância com a jurisprudência desta Corte de Contas e do STF, é indevida a averbação de contagem ponderada de tempo de serviço prestado em condições insalubres com fundamento em ordens injuncionais realizada pela Universidade Federal de Uberlândia, pois o interessado não se aposentou com fundamento no artigo 40, § 4º, inciso III, da Constituição Federal e sim pelo art. 3º da Emenda Constitucional 47/2005. 
54.	Contudo, expurgando-se o tempo averbado com fundamento em Mandado de Injunção e o tempo averbado devido a decisões judiciais, o ex-servidor conta com tempo de contribuição para a aposentadoria com o fundamento informado pela Universidade Federal de Uberlândia (art. 3º da Emenda Constitucional 47/2005) e, desta forma, o ato pode ser considerado legal, com o consequente registro.
 (...) 
57.	Por fim, vale destacar que os atos em análise foram disponibilizados ao TCU há menos de cinco anos. Portanto, segundo o entendimento estabelecido no Acórdão 587/2011-TCU-Plenário, a instauração do contraditório não é necessária.
PROPOSTA DE ENCAMINHAMENTO
58.	Ante o exposto, com fundamento nos arts. 71, inciso III, da Constituição Federal, 1o, inciso V, e 39, incisos I e II, da Lei 8.443/1992 e 260, §§ 1º e 5º, do Regimento Interno do Tribunal de Contas da União, bem como art. 7º, § 4º, da IN 78/2018, propõe-se:
a) considerar LEGAL e conceder o registro do ato de Geraldo de Oliveira Coelho (XXX.623.376-XX) ;	
b) considerar ILEGAL e recusar o registro do ato de Francisco Roberto Rama (XXX.350.598-XX) , Gerson Fraissat Mamede Filho (XXX.449.111-XX) , Gilberto Rodrigues da Silva (XXX.214.666-XX) e José Fernando Pinese (XXX.528.178-XX) ;
c) determinar à Universidade Federal de Uberlândia que:
c.1) se abstenha de realizar pagamentos para os atos ora apreciado pela ilegalidade, no prazo 15 (quinze) dias, contados a partir da ciência desta deliberação, sujeitando-se a autoridade administrativa omissa à responsabilidade solidária, nos termos do art. 262, caput, do Regimento Interno do TCU;
c.2) informe aos interessados: 
c.2.1) o teor do Acórdão que vier a ser prolatado, encaminhando ao TCU, no prazo de trinta dias, comprovante da data de ciência pelo respectivo interessado, nos termos do art. 4º, § 3º, da Resolução TCU 170/2004;
c.2.2) caso manifestem interesse, podem se manter aposentados com base em outro fundamento legal e desde que cumpram os requisitos legais exigidos; ou poderão retornar à atividade (com exceção do interessado José Fernando Pinese) para completar o requisito temporal para nova aposentadoria ¿ a qual, obrigatoriamente, deverá fundamentar-se nas regras vigentes no momento da nova concessão;"
2.	O Ministério Público, representado pelo Procurador Sérgio Ricardo Costa Caribé (peça 10) , manifestou-se de acordo com a proposição da unidade técnica no tocante à ilegalidade dos atos de Francisco Roberto Rama, Gerson Fraissat Mamede Filho, Gilberto Rodrigues da Silva e José Fernando Pinese, com a consequente negativa dos seus registros. 
3.	No que se refere ao ato de Geraldo de Oliveira Coelho, contudo, propôs que seja determinado o seu destaque, para apreciação em processo apartado, após a realização de diligência com vistas a comprovar o tempo de atividade exercida em órgão municipal, e obter informação sobre decisão judicial não transitada em julgado que amparou a averbação de tempo de serviço ponderado. 
4.	No entanto, caso não seja acolhida a preliminar suscitada, em atenção ao art. 62, § 2º, do RITCU, o Parquet manifesta-se, desde logo, pela legalidade da referida concessão, tendo em vista a presunção de legitimidade dos atos administrativos e a constatação de que, mesmo com a retirada do tempo ponderado referente ao exercício de atividade insalubre, o interessado continua preenchendo os requisitos legais da aposentadoria, segundo se extrai do parecer abaixo transcrito:
	"Trata-se da apreciação, para fins de registro, de cinco atos de concessão de aposentadoria, emitidos pela Fundação Universidade Federal de Uberlândia.
A Secretaria de Fiscalização de Pessoal - Sefip, em pareceres uniformes às peças 8 e 9, propõe a ilegalidade dos atos de Francisco Roberto Rama, Gerson Fraissat Mamede Filho, Gilberto Rodrigues da Silva e José Fernando Pinese, tendo em vista a averbação de tempo de serviço ponderado, decorrente do exercício de atividades insalubres após a Lei 8.112/1990 ou anteriormente, mas sem a apresentação de laudo pericial; e a legalidade do ato de Geraldo de Oliveira Coelho, em razão de que, com a retirada dos tempos ponderados indevidos, o interessado continua preenchendo os requisitos exigidos pelo fundamento legal da sua aposentadoria. 
De fato, verifica-se nos atos constantes dos autos o cômputo ponderado de tempo de serviço exercido em condições insalubres após a edição da Lei 8.112/1990 para a obtenção de aposentadoria comum, sob a alegação de estarem amparados em Mandado de Injunção, o que contraria a jurisprudência deste Tribunal e do Supremo Tribunal Federal acerca da matéria.
Nesse sentido, cabe transcrever os trechos do voto condutor do Acórdão 3608/2013-TCU-Primeira Câmara, relatado pelo Ministro Benjamin Zymler, que explicam muito bem a matéria, nos seguintes termos:
'VOTO
 (...) 
24. 	Observe-se que em relação ao período posterior à edição da Lei nº 8.112/1990, esta Corte de Contas deixou clara a inviabilidade jurídica da contagem de tempo de serviço prestado em condições insalubres de forma ponderada, pois, neste caso, sempre houve a necessidade de edição de lei complementar a tratar do tema. Acrescente-se que o entendimento do STF era de que se tratava de norma de eficácia limitada, dependendo, para sua plena eficácia, de lei complementar que iria regulamentá-la. Nesse sentido: RE-AgR 428511/DF, Relator: Min. SEPÚLVEDA PERTENCE, Julgamento: 14/02/2006 Órgão Julgador: Primeira Turma e MI 462 / MG, Relator: Min. MOREIRA ALVES, Julgamento: 06/09/1995, Órgão Julgador: Tribunal Pleno. 
25. 	Em verdade, observa-se do disposto no § 4º do art. 40 da CF/1988 que o legislador constituinte buscou assegurar aposentadoria especial aos servidores públicos que fossem portadores de deficiência, ou que laborassem em condições perigosas, penosas ou insalubres, não havendo qualquer referência a tempo de contagem ponderada para fins de aposentadoria comum, que se trata de matéria diversa. Acrescente-se que o próprio dispositivo constitucional em tela expressamente veda a adoção de requisitos e critérios diferenciados de aposentadoria, com exceção daqueles que expressamente enuncia. 
26. 	Em relação ao Mandado de Injunção nº 992, impetrado pela Associação Nacional dos Médicos Peritos da Previdência Social perante o Supremo Tribunal Federal, cumpre dizer que a Relatora do feito, Ministra Ellen Gracie, nada mais fez do que colmatar a lacuna existente na regulamentação do § 4º do art. 40 da CF/1988 com a norma existente no art. 57 da Lei nº 8.213/1991, valendo registrar que os precedentes do STF sobre a matéria dizem respeito somente a casos de aposentadoria especial. Nesse sentido, o seguinte trecho do voto da Min. Cármen Lúcia no MI 795, no qual é enfatizado tratar-se apenas da questão da aposentadoria especial: 
'De igual forma, mandados de injunção foram impetrados neste Supremo Tribunal Federal sob o argumento de carência de norma regulamentadora do art. 40, § 4º, da Constituição da República, o que inviabilizaria o exercício dos direitos constitucionais dos servidores públicos que trabalham em condições prejudiciais de obter a denominada aposentadoria especial'.
27. 	Assim sendo, há certeza no que concerne à aplicação do art. 57 da Lei nº 8.213/1991 apenas aos casos de aposentadoria especial. Não se tratou na aludida ação mandamental da chamada contagem ponderada de tempo de serviço para fins de aposentadoria comum, não tendo a referida decisão judicial, portanto, assegurado este direito.'
Além disso, o próprio Supremo Tribunal Federal também já afastou a possibilidade de conversão do tempo exercido após a vigência da Lei 8.112/1990 para aposentadoria comum, conforme se verifica na ementa transcrita a seguir:
'EMENTA: Agravo regimental em mandado de injunção. Pedido de conversão do tempo de serviço. Ausência de previsão constitucional. Recurso provido. 1. O mandado de injunção volta-se à colmatagem de lacuna legislativa capaz de inviabilizar o gozo de direitos e liberdades constitucionalmente assegurados, bem assim de prerrogativas inerentes à nacionalidade, à soberania e à cidadania (art. 5º, LXXI, CF/1988) . 2. É imprescindível, para o exame do writ, a presença de dois pressupostos sucessivos: i) a verificação da omissão legislativa e ii) a efetiva inviabilidade do gozo de direito, faculdade ou prerrogativa consagrados constitucionalmente em razão do citado vácuo normativo. 3. O preceito constitucional em foco na presente demanda não assegura a contagem diferenciada do tempo de serviço e sua averbação na ficha funcional; o direito subjetivo corresponde à aposentadoria em regime especial, devendo esta Suprema Corte atuar na supressão da mora legislativa, cabendo à autoridade administrativa a análise de mérito do direito, após exame fático da situação do servidor. 4. A pretensão de garantir a conversão de tempo especial em tempo comum mostra-se incompatível com a presente via processual, uma vez que, no mandado de injunção, cabe ao Poder Judiciário, quando verificada a mora legislativa, viabilizar o exercício do direito subjetivo constitucionalmente previsto (art. 40, § 4º, da CF/88) , no qual não está incluído o direito vindicado. 5. Agravo regimental provido para julgar improcedente o mandado de injunção.' (MI 2.123 AgR/DF, Relator p/ acórdão Ministro Dias Toffoli, Plenário, in DJe 1/8/2013 - grifou-se.) 
Acerca da averbação de tempo ponderado decorrente do exercício de atividades insalubres até a Lei 8.112/1990, vale lembrar que, a partir dos Acórdão 911/2014-TCU-Plenário, relatados pelo Ministro Benjamin Zymler, este Tribunal passou a exigir a comprovação da legalidade desse tipo de averbação nos casos de ocupantes de cargos nos quais não se pode presumir que foram exercidos em atividades consideradas insalubres pelas normas da época.
Nesse sentido, transcreve-se a ementa do Acórdão 911/2014-TCU-Plenário, o qual considerou ilegal a aposentadoria tratada naqueles autos, por não ter sido apresentado nenhum comprovante oficial da situação insalubre do local de trabalho da interessada durante o período que se pretendia averbar, condição sine qua non para a obtenção do direito à contagem especial:
	'PESSOAL. APOSENTADORIA. TEMPO DE ATIVIDADE INSALUBRE EXERCIDO ANTES DO ADVENTO DA LEI 8.112/1990. NECESSIDADE DE COMPROVAÇÃO DA CONDIÇÃO DE INSALUBRIDADE. SIMPLES PAGAMENTO INDISCRIMINADO DO ADICIONAL DE INSALUBRIDADE NÃO GERA DIREITO À CONTAGEM DO TEMPO DE ATIVIDADE ESPECIAL. CARGO DE NATUREZA EMINENTEMENTE ADMINISTRATIVA. NECESSIDADE DE APRESENTAÇÃO DE CERTIDÃO DO INSS, DA QUAL CONSTE A CONCESSÃO DO TEMPO DE ATIVIDADE INSALUBRE, UMA VEZ QUE SE REFERE A TEMPO PRESTADO JUNTO ÀQUELE REGIME DE PREVIDÊNCIA, O QUAL DEVERÁ COMPENSAR O REGIME PRÓPRIO DE PREVIDÊNCIA DOS SERVIDORES, NA PROPORÇÃO DOS ANOS DE CONTRIBUIÇÃO, NA FORMA DA LEI 9.796/1999.
	ALTERNATIVAMENTE, A TÍTULO DE RACIONALIDADE ADMINISTRATIVA, O ÓRGÃO PODERÁ ELE PRÓPRIO AVERBAR O TEMPO ESPECIAL, DESDE QUE AMPARADO EM LAUDO EMITIDO PELO MINISTÉRIO DO TRABALHO, OU DE PROFISSIONAL POR ELE CADASTRADO, QUE ATESTE AS CONDIÇÕES NAS QUAIS A ATIVIDADE DO SERVIDOR ERA EXERCIDA. ILEGALIDADE E NEGATIVA DE REGISTRO. DISPENSA DA DEVOLUÇÃO DOS VALORES INDEVIDAMENTE RECEBIDOS. DETERMINAÇÕES.' (GRIFEI) 
Cabe registrar, ainda, que nos presentes autos consta a averbação de tempo ponderado decorrente do exercício de atividades insalubres de magistério anteriormente à Lei 8.112/1990 para os servidores Francisco Roberto Rama e José Fernando Pinese, sem que tenha ocorrido a apresentação dos laudos periciais para os períodos exercidos posteriormente a 9/7/1981.
Nesses casos, este Tribunal tem dispensado a apresentação dos laudos somente até 9/7/1981, data da publicação da EC 18/1981, a qual dissociou a aposentadoria de professor das regras que admitiam contagem diferenciada do tempo de serviço, a exemplo do Acórdão 2471/2016-TCU-Primeira Câmara, relatado pelo Ministro Benjamin Zymler, cujos trechos do voto que importam à presente análise, transcreve-se a seguir:
'8. 	Pois bem. A hipótese de contagem ponderada do tempo de magistério anterior à Lei 8.112/1990, ao argumento de que a atividade seria considerada penosa por expressa disposição legal, somente foi suscitada no pedido de reexame. Sobre o ponto, no voto condutor do Acórdão 1.639/2016, foi mencionada a posição contrária do STF, expressa em inúmeros julgados, como segue:
'A jurisprudência do Supremo Tribunal Federal assentou que a aposentadoria especial de professor pressupõe o efetivo exercício dessa função pelo tempo mínimo fixado na Constituição da República. Assim, para efeito de aposentadoria não é possível a conversão do tempo de magistério em tempo de exercício comum.' (RE 730.022/RS) 
9. A propósito, todavia, impende especificar que foi apenas com a Emenda Constitucional 18/1981, publicada em 9/7/1981, que a aposentadoria de professor se dissociou das regras que admitiam, a título de penosidade, a contagem diferenciada do tempo de serviço. A partir dessa data, no âmbito do regime geral de previdência, para justificar eventual conversão de tempo de magistério em tempo comum, passou a ser necessária a comprovação de seu exercício em ambiente sujeito a agentes nocivos e insalubres. Tal é o entendimento assente na Suprema Corte, inclusive com repercussão geral reconhecida:
'PREVIDENCIÁRIO. AGRAVO REGIMENTAL NO RECURSO EXTRAORDINÁRIO COM AGRAVO. MAGISTÉRIO. CONVERSÃO DO TEMPO DE SERVIÇO ESPECIAL EM COMUM. SERVIÇO PRESTADO ANTES DA EC 18/81. POSSIBILIDADE. 1. No regime anterior à Emenda Constitucional 18/81, a atividade de professor era considerada como especial (Decreto 53.831/64, Anexo, Item 2.1.4) . Foi a partir dessa Emenda que a aposentadoria do professor passou a ser espécie de benefício por tempo de contribuição, com o requisito etário reduzido, e não mais uma aposentadoria especial. 2. Agravo regimental a que se dá parcial provimento.' (ARE 742005 AgR, Rel. Min. Teori Zavascki, Segunda Turma, DJE 1/4/2014.) 
'Recurso extraordinário com agravo. Repercussão geral da questão constitucional reconhecida. Reafirmação de jurisprudência. 2. Direito Previdenciário. Magistério. Conversão do tempo de serviço especial em comum. 3. Impossibilidade da conversão após a EC 18/81. Recurso extraordinário provido.' (ARE 703.550 AgR, Rel. Min. Gilmar Mendes, Plenário, DJE 21/10/2014.) 
10. Dessa forma, em perfeita harmonia com o Acórdão 2008/2006-TCU-Plenário, tem-se que a data limite para conversão do tempo de serviço de magistério - qualificado como atividade penosa - em tempo comum é 9/7/1981.' (destaques inseridos) 
Dessa forma, com a retirada dos tempos ponderados decorrentes de atividades insalubres em desacordo com as jurisprudências deste Tribunal e do Supremo Tribunal Federal, pode-se concluir que somente o servidor Geraldo de Oliveira Coelho continua preenchendo o tempo de contribuição exigido pelo fundamento legal da aposentadoria pleiteada.
No entanto, verifica-se que no seu ato houve a averbação de 9 anos, 1 mês e 11 dias de tempo de serviço exercido em órgão municipal, sem que conste dos autos as cópias das certidões de tempo de serviço emitidas pelas respectivas prefeituras especificando os atos de nomeação e exoneração com as suas respectivas datas de publicação e o regime jurídico a que o servidor estava submetido, sendo necessári[a], ainda, a certidão expedida pelo INSS no caso de regime celetista, conforme exigido pela jurisprudência deste Tribunal:
'7. Conforme colocado pelo parquet especializado, 'a jurisprudência majoritária deste Tribunal tem se consolidado no sentido de considerar válidas as certidões emitidas por prefeituras desde que haja a especificação dos atos e/ou portaria de provimento e de vacância, com suas respectivas publicações, bem como o regime jurídico a que o servidor foi submetido, se estatutário ou celetista. Em se tratando de regime celetista, o documento hábil para a averbação do tempo de serviço é a certidão expedida pelo Instituto Nacional do Seguro Social (Acórdãos 19/2003, 6691/2009, 2815/2010, 3504/2010, 5901/2010, 2584/2011, todos da Segunda Câmara, e, 1390/2008, 5672/2009, 3309/2010, da Primeira Câmara) , e nenhum dos documentos apresentados pelo interessado atende aos requisitos exigidos.' (Trecho extraído do voto que fundamentou o Acórdão 1994/2016-TCU-Plenário, relatado pelo Ministro Augusto Nardes) 
Ademais, observa-se que consta do ato do servidor Geraldo de Oliveira Coelho (peça 3, p. 1) e da sua ficha financeira relativa ao mês de fevereiro de 2020 (peça 8, p. 1) a inclusão de parcela decorrente de decisão judicial não transitada em julgado, para a qual ainda não foi realizada qualquer análise, tampouco se sabe a sua origem.
Ante o exposto, este membro do Ministério Público de Contas, em consonância com a Unidade Técnica, propõe a ilegalidade dos atos de Francisco Roberto Rama, Gerson Fraissat Mamede Filho, Gilberto Rodrigues da Silva e José Fernando Pinese, com a consequente negativa dos seus registros.
No que se refere ao ato de Geraldo de Oliveira Coelho, contudo, propõe que seja determinado o seu destaque, para a sua apreciação em processo apartado, após a realização de diligência, tendo em vista a existência de tempo de atividade exercida em órgão municipal, sem que tenha sido verificada a sua comprovação; e a inclusão de parcela decorrente de decisão judicial não transitada em julgada, cuja origem não consta dos autos.
No entanto, caso não seja acolhida a preliminar suscitada, em atenção ao § 2º do art. 62 do RITCU, manifesta-se o Parquet, desde logo, pela legalidade da referida concessão, tendo em vista o princípio da legitimidade dos atos administrativos e que com a retirada dos tempos impugnados, decorrentes do exercício de atividades insalubres, o interessado continua preenchendo os requisitos legais da aposentadoria."
	É o relatório.

não há

Procurador Sérgio Ricardo Costa Caribé.

APOSENTADORIA. CONTAGEM PONDERADA DE TEMPO DE SERVIÇO PRESTADO: I) EM CONDIÇÕES INSALUBRES, NA VIGÊNCIA DA LEI 8.112/1990, COM FUNDAMENTO EM DECISÕES DO STF PROFERIDAS EM MANDADOS DE INJUNÇÃO, E/OU; II) NO MAGISTÉRIO SUPERIOR, APÓS O ADVENTO DA EC 18/1981. APOSENTADORIA POR INVALIDEZ PERMANENTE, COM PROVENTOS INTEGRAIS, DE SERVIDOR INGRESSO NO SERVIÇO PÚBLICO FEDERAL ATÉ A PUBLICAÇÃO DA EC 41/2003. LEGALIDADE DE DOIS ATOS. ILEGALIDADE DE DOIS ATOS. REALIZAÇÃO DE DILIGÊNCIA, EM RELAÇÃO AO QUINTO ATO, PARA OBTER COMPROVAÇÃO DO TEMPO DE SERVIÇO PRESTADO A MUNICÍPIO E INFORMAÇÃO SOBRE DECISÃO JUDICIAL QUE ENSEJOU A CONTAGEM INCENTIVADA DE TEMPO DE SERVIÇO.

APOSENTADORIA (APOS)

Secretaria de Fiscalização de Pessoal (Sefip).

Trata-se dos atos de concessão inicial de aposentadoria aos Srs. Francisco Roberto Rama, Geraldo de Oliveira Coelho, Gerson Fraissat Mamede Filho e José Fernando Pinese, bem como da alteração da aposentadoria do Sr. Gilberto Rodrigues da Silva, todos ex-servidores da Fundação Universidade Federal de Uberlândia. 
A Secretaria de Fiscalização de Pessoal e o Ministério Público junto ao TCU estão de acordo quanto à ilegalidade dos atos em favor de Francisco Roberto Rama, Gilberto Rodrigues da Silva, Gerson Fraissat Mamede Filho e José Fernando Pinese, em razão da contagem ponderada de tempo de serviço prestado: a) no magistério superior, após o advento da Emenda Constitucional 18/1981, de 09/07/1981, e/ou b) em condições insalubres, na vigência da Lei 8.112/1990, com fundamento em decisões do Supremo Tribunal Federal proferidas em sede de mandados de injunção. 
3.	A Sefip e o MP/TCU divergem quanto à proposta referente ao ato do Sr. Geraldo de Oliveira Coelho, pois enquanto a unidade instrutiva propõe a sua legalidade, o Parquet especializado considera necessário realizar diligência preliminar, a fim de comprovar a existência de tempo de serviço exercido em órgão municipal e esclarecer a origem de decisão judicial não transitada em julgado com base na qual foram averbadas duas parcelas de tempo de serviço ponderado. 
4.	Quanto à contagem de tempo de serviço para concessão de aposentadoria estatutária, com aproveitamento de tempo especial prestado em condições insalubres, perigosas ou penosas, este Tribunal firmou o entendimento, em sede de consulta, de que "o servidor público que exerceu, como celetista, no serviço público, atividades insalubres, penosas ou perigosas, no período anterior à vigência da Lei 8.112/1990, tem direito à contagem especial de tempo de serviço para efeito de aposentadoria. Todavia, para o período posterior ao advento da Lei 8.112/1990, é necessária a regulamentação do art. 40, § 4º, da Constituição Federal, que definirá os critérios e requisitos para a respectiva aposentadoria" (Acórdão 2008/2006-TCU-Plenário, Relator Ministro Walton Alencar Rodrigues) .
5.	Apesar da ausência de suporte legal para a contagem incentivada de tempo de serviço posterior ao advento do Regime Jurídico Único - RJU, vêm ao exame deste Tribunal concessões que contemplam averbações indevidamente efetuadas com base em decisões proferidas em sede de Mandado de Injunção. 
6.	Cumpre esclarecer que o Supremo Tribunal Federal - STF concedeu a ordem injuncional para reconhecer a mora do Poder Público quanto à edição da lei que disciplina o art. 40, § 4º, inciso III, da Constituição Federal, garantindo aos filiados da entidade sindical o direito de ter seus pedidos de aposentadoria especial analisados pela autoridade administrativa competente à luz do art. 57 da Lei 8.213/1991, que dispõe sobre os Planos de Benefícios da Previdência Social.
7.	Com a edição da Súmula Vinculante 33, aplicam-se ao servidor público, no que couber, as regras do regime geral da previdência social sobre aposentadoria especial de que trata o art. 40, § 4º, inciso III, da Constituição Federal, até a edição de lei complementar específica.
8. 	No entanto, o próprio STF já decidiu que a concessão de aposentadoria especial, prevista no art. 40, § 4º, da Constituição Federal, não garante a contagem ponderada de tempo de serviço diferenciada ao servidor público, mas tão somente o efetivo gozo da aposentadoria especial.
9.	Desse modo, não se justifica a contagem diferenciada de tempo de serviço prestado sob a égide do RJU, ainda que a fundamentação da averbação invoque decisão em Mandado de Injunção, como abordei no Voto que conduziu o Acórdão 10074/2017-TCU-Primeira Câmara, a seguir reproduzido:
"29.	No que tange aos períodos posteriores ao advento da Lei 8.112/1990, a entidade de origem sustenta que a contagem diferenciada encontraria amparo em deliberação do STF proferida nos autos do Mandado de Injunção 880.
30. 	Sobre a questão, esta Corte de Contas tem entendimento consolidado no sentido de que, ao julgar Mandados de Injunção desse gênero, o STF nada mais fez do que colmatar a lacuna existente na regulamentação do art. 40, § 4º, da Constituição Federal de 1988, com a norma existente no art. 57 da Lei 8.213/1991 (e.g. Acórdãos 471/2014, 624/2014, 625/2014, 882/2014, 3.922/2014 e 6.522/2014, todos da Primeira Câmara, e de Relatoria do Ministro Benjamin Zymler) .
31. 	Nesse sentido, o direito tornado exequível pela via do writ injuncional foi aquele insculpido no referido dispositivo da Carta Magna, que assegura aposentadoria especial a servidores públicos portadores de deficiência ou que laborem em condições perigosas, penosas ou insalubres, mediante aplicação analógica do caput do art. 57 da Lei 8.213/1991.
32. 	Por outro lado, o preenchimento da sobredita lacuna não permitiu que, na aposentadoria comum de servidor público, houvesse o aproveitamento majorado, mediante aplicação de um fator multiplicador, de tempo de contribuição prestado em condições especiais (previsto no § 5º do art. 57 da Lei 8.213/1991) . Aliás, o próprio Supremo Tribunal Federal cuidou de distinguir as duas questões (aposentadoria especial e conversão de tempo especial em tempo comum) , conforme se extrai da ementa do MI 2.123 AgR/DF, in verbis:
'EMENTA Agravo regimental em mandado de injunção. Pedido de conversão do tempo de serviço. Ausência de previsão constitucional. Recurso provido. 1. O mandado de injunção volta-se à colmatagem de lacuna legislativa capaz de inviabilizar o gozo de direitos e liberdades constitucionalmente assegurados, bem assim de prerrogativas inerentes à nacionalidade, à soberania e à cidadania (art. 5º, LXXI, CF/1988) . 2. É imprescindível, para o exame do writ, a presença de dois pressupostos sucessivos: i) a verificação da omissão legislativa e ii) a efetiva inviabilidade do gozo de direito, faculdade ou prerrogativa consagrados constitucionalmente em razão do citado vácuo normativo. 3. O preceito constitucional em foco na presente demanda não assegura a contagem diferenciada do tempo de serviço e sua averbação na ficha funcional; o direito subjetivo corresponde à aposentadoria em regime especial, devendo esta Suprema Corte atuar na supressão da mora legislativa, cabendo à autoridade administrativa a análise de mérito do direito, após exame fático da situação do servidor. 4. A pretensão de garantir a conversão de tempo especial em tempo comum mostra-se incompatível com a presente via processual, uma vez que, no mandado de injunção, cabe ao Poder Judiciário, quando verificada a mora legislativa, viabilizar o exercício do direito subjetivo constitucionalmente previsto (art. 40, § 4º, da CF/88) , no qual não está incluído o direito vindicado. 5. Agravo regimental provido para julgar improcedente o mandado de injunção.' (grifos acrescidos) 
10.	Relativamente à contagem ponderada do tempo de serviço anterior ao Regime Jurídico Único, este Tribunal passou a exigir, a partir dos Acórdão 911/2014-TCU-Plenário (Relator Ministro Benjamin Zymler) , a comprovação da legalidade desse tipo de averbação nos casos de ocupantes de cargos nos quais o exercício de atividades consideradas insalubres não pode ser presumido com amparo nas normas da época.
11.	Conforme ementa do aludido Acórdão 911/2014-TCU-Plenário, para obter o direito à contagem especial de tempo de serviço prestado antes do advento da Lei 8.112/1990, faz-se necessário comprovar a condição de insalubridade, mediante certidão do INSS - uma vez que se refere a tempo prestado naquele regime de previdência, que deverá compensar o regime próprio de previdência dos servidores, na proporção dos anos de contribuição, na forma da Lei 9.796/1999 - ou, alternativamente, a título de racionalidade administrativa, mediante averbação promovida pelo próprio órgão, desde que amparado em laudo emitido pelo Ministério do Trabalho, ou de profissional por ele cadastrado, que ateste as condições nas quais a atividade do servidor era exercida.
12.	A atividade de magistério, especificamente, foi classificada como penosa pelo Decreto 53.831/1964 e deixou de sê-lo com a promulgação da Emenda Constitucional 18/1981. Assim, com base no disposto no referido Decreto, é regular a contagem automática do tempo de serviço ponderado até o advento do citado marco constitucional. Após, a contagem ponderada de tempo de serviço prestado na atividade de magistério requer a demonstração da prestação do serviço em condições especiais. 
13.	Feito o resumo dos dispositivos legais incidentes e dos precedentes aplicáveis, passo a examinar as concessões constantes destes autos. 
14.	Para o Sr. Francisco Roberto Rama, Professor Adjunto (peça 2) , o órgão concedente averbou acréscimos de 8 anos, 10 meses e 26 dias, com fundamento em Mandado de Injunção, e de 4 anos, 2 meses e 14 dias referentes a tempo de serviço insalubre prestado até o advento da Lei 8.112/1990.
15.	Como o interessado se aposentou com fundamento no art. 3º da EC 47/2005, não se trata de aposentadoria especial prevista no art. 40, § 4º, da Carta Magna, que está regulamentada pela Súmula Vinculante 33 do STF, não havendo amparo para a contagem incentivada do tempo posterior ao RJU de 08 anos, 10 meses e 26 dias, conforme registrado pela Sefip.
16.	Considerando que o interessado passou a exercer o cargo em 10/06/1980, o acréscimo decorrente da contagem ponderada do tempo de serviço em magistério, anterior à EC 18/1981, é de 05 meses e 08 dias.
17.	Adicionando o tempo de contribuição no órgão (32 anos, 10 meses e 2 dias) , o tempo de licenças (01 ano, 05 meses e 25 dias) e o acréscimo resultante da contagem ponderada do tempo de magistério (05 meses e 08 dias) , o interessado conta com 34 anos e 9 meses de tempo de contribuição. Muito embora ele não tenha implementado o requisito de 35 anos estabelecido no art. 3º, inciso I, da EC 47/2005, entendo que o lapso de 3 meses pode ser relevado, diante da constatação de que o interessado tem, atualmente, 77 anos de idade, inviabilizando o retorno à atividade. Portanto, em caráter excepcional, o ato deve ser considerado legal, concedendo-se-lhe registro. 
18.	Para o Sr. Geraldo de Oliveira Coelho, Técnico de Radiologia (peça 3) , o órgão de origem averbou acréscimo de 08 anos, 00 meses e 26 dias com fundamento em mandado de injunção. 
19.	Como o interessado se aposentou com fundamento no art. 3º da EC 47/2005, não se trata de aposentadoria especial prevista no art. 40, § 4º, da Carta Magna, regulamentada pela Súmula Vinculante 33 do STF, não havendo amparo para a contagem incentivada do tempo de serviço posterior ao RJU. 
20.	Excluindo-se a referida parcela de contagem incentivada de tempo de serviço, o interessado contaria 37 anos, 5 meses e 26 dias de contribuição, composto pelo tempo de contribuição no órgão (20 anos, 2 meses e 3 dias) , o tempo prestado em órgão municipal (9 anos, 1 mês e 11 dias) , o tempo de empresa privada (8 anos, 2 meses e 10 dias) e o tempo de licença (02 dias) .
21.	Contudo, antes de avaliar a legalidade do ato, mostra-se necessário, conforme proposto pelo MPTCU, obter comprovação da existência de tempo de serviço exercido em órgão municipal. Essa providência é consentânea à orientação adotada nos Acórdão 6691/2009-TCU-Segunda Câmara (Relator Ministro Raimundo Carreiro) e 5277/2010 - 1ª Câmara (Relator Ministro José Múcio de Oliveira) , indicados como "Jurisprudência Selecionada" na ferramenta de pesquisa disponível no sítio eletrônico deste Tribunal. Para melhor compreensão, transcrevo a ementa do último aresto aqui mencionado:
	"A comprovação de tempo de serviço prestado em município requer certidão emitida por administração municipal, que mencione atos ou portarias de nomeação ou de admissão e de exoneração ou dispensa do servidor, bem como informações a respeito das respectivas publicações na imprensa oficial e indicações quanto ao regime jurídico em que o serviço foi prestado."
22.	Assim, cabe autorizar a Sefip que, nestes mesmos autos, realize diligência com essa finalidade, bem como para obter informações sobre a decisão judicial que amparou a contagem ponderada do tempo de serviço laborado de 1º/08/1977 a 17/08/1978 (00 anos, 05 meses e 01 dia) e de 20/08/1979 a 20/02/1984 (01 ano, 09 meses e 22 dias) .
23.	No ato de Gerson Fraissat Mamede Filho, Técnico de Laboratório (peça 4) , constata-se a averbação de 08 anos, 11 meses e 28 dias com base em mandado de injunção, que resulta irregular pelo fato de o interessado haver se aposentado com fundamento o art. 3º da Emenda Constitucional 47/2005, e não com base no art. 40, § 4º, da Carta Magna.
24.	Considerando o tempo de contribuição no órgão (29 anos, 07 meses e 20 dias) e o tempo de prestado em órgão estadual ou do Distrito Federal (04 anos, 05 meses e 22 dias) , o interessado conta 34 anos, 01 mês e 07 dias de contribuição, inferior ao requisito de 35 anos estabelecido no art. 3º, inciso I, da Emenda Constitucional 47/2005, devendo o respectivo ato ser considerado ilegal, negando-se lhe registro.
25.	No ato de alteração da concessão do Sr. Gilberto Rodrigues da Silva, Auxiliar de Enfermagem (peça 5) , a Unidade Instrutiva constatou o cômputo de 06 anos, 08 meses e 02 dias referentes ao tempo de serviço posterior ao RJU, averbado com base em mandado de injunção, e propôs a ilegalidade do ato por não ter sido atendido o requisito inscrito no art. 3º da Emenda Constitucional 47/2005.
26. 	De fato, o referido servidor não atende aos requisitos para aposentadoria com fundamento no art. 3º da Emenda Constitucional 47/2005, pois tem tempo de contribuição de 28 anos, 03 meses e 25 dias, formado pelo tempo de contribuição no órgão de 23 anos, 11 meses e 07 dias, acréscimo de 02 anos, 05 meses e 03 dias decorrente de contagem ponderada de cargo na área de saúde, com fundamento no Acórdão 911/2014, e tempo de licença de 01 ano, 11 meses e 25 dias. 
27.	Contudo, observo que o ato em exame tem como fundamento o art. 40, § 1º, inciso I, da Constituição Federal de 1988 c/c a Emenda Constitucional 70/2012, que assim prescreve:
"Art. 1º A Emenda Constitucional nº 41, de 19 de dezembro de 2003, passa a vigorar acrescida do seguinte art. 6º-A:
'Art. 6º-A. O servidor da União, dos Estados, do Distrito Federal e dos Municípios, incluídas suas autarquias e fundações, que tenha ingressado no serviço público até a data de publicação desta Emenda Constitucional e que tenha se aposentado ou venha a se aposentar por invalidez permanente, com fundamento no inciso I do § 1º do art. 40 da Constituição Federal, tem direito a proventos de aposentadoria calculados com base na remuneração do cargo efetivo em que se der a aposentadoria, na forma da lei, não sendo aplicáveis as disposições constantes dos §§ 3º, 8º e 17 do art. 40 da Constituição Federal.
Parágrafo único. Aplica-se ao valor dos proventos de aposentadorias concedidas com base no caput o disposto no art. 7º desta Emenda Constitucional, observando-se igual critério de revisão às pensões derivadas dos proventos desses servidores.'"
28. 	Tendo o interessado ingressado no serviço público até a data da publicação da EC 41/2003, ele cumpre o requisito para obter a aposentadoria pelo fundamento informado, com proventos correspondentes à remuneração do cargo efetivo. Assim, deve o ato concessório em exame ser considerado legal.
29.	Para o Sr. José Fernando Pinese, Professor Associado (peça 6) , o órgão concedente averbou acréscimos de 08 anos, 08 meses e 01 dia, com fundamento em mandado de injunção, e de 02 anos 04 meses e 06 dias referentes a período de atividade de magistério. 
30.	Todavia, como o interessado se aposentou com fundamento no art. 3º da EC 47/2005, não se trata de aposentadoria especial prevista no art. 40, § 4º, da Carta Magna, que está regulamentada pela Súmula Vinculante 33 do STF, não havendo amparo para a contagem incentivada do tempo posterior ao RJU de 08 anos, 08 meses e 01 dia, conforme registrado na instrução da Sefip.
31.	Também não há direito à contagem ponderada de tempo de magistério, porque o início do exercício do cargo é posterior à Emenda Constitucional 18/1981.
32.	Levando-se em conta o tempo de contribuição no órgão (27 anos, 06 meses e 8 dias) , o tempo prestado em órgão estadual ou do Distrito Federal (9 meses e 25 dias) e o tempo prestado em empresa privada (1 ano) , o interessado conta com 29 anos, 3 meses e 28 dias, inferior ao requisito de 35 anos estabelecido no art. 3º, inciso I, da EC 47/2005, devendo o respectivo ato ser considerado ilegal, negando-se lhe registro.
33.	 Em resumo, cabe adotar as seguintes providências:
	a) realizar diligência em relação ao ato de concessão de aposentadoria ao Sr. Geraldo de Oliveira Coelho, com vistas a obter comprovação do tempo de serviço municipal, bem como informação sobre decisão judicial que amparou a averbação de tempo de serviço ponderado referente aos períodos laborados de 1º/08/1977 a 17/08/1978 (00 anos, 05 meses e 01 dia) e de 20/08/1979 a 20/02/1984 (01 ano, 09 meses e 22 dias) ;
	b) considerar legais os atos de concessão de aposentadoria ao Sr. Francisco Roberto Rama e de alteração da concessão de aposentadoria ao Sr. Gilberto Rodrigues da Silva, concedendo-lhes registro;
	c) considerar ilegais os atos concessórios dos Srs. Gerson Fraissat Mamede Filho e José Fernando Pinese, negando-lhes registro e aplicando a orientação fixada no verbete da Súmula/TCU 106 às parcelas indevidamente recebidas pelos interessados.
34. 	Igualmente, em conformidade com o art. 262 do Regimento Interno/TCU, importa determinar ao órgão de origem que:
	34.1. faça cessar os pagamentos decorrentes dos atos impugnados, sob pena de responsabilidade solidária da autoridade administrativa omissa;
34.2. dê ciência do inteiro teor da deliberação aos Srs. Gerson Fraissat Mamede Filho e José Fernando Pinese, esclarecendo-lhes que o efeito suspensivo proveniente da interposição de eventual recurso junto ao TCU não os exime da devolução dos valores percebidos indevidamente após a notificação sobre o presente acórdão, em caso de não provimento do recurso porventura impetrado;
	34.3. remeta ao Tribunal documentos comprobatórios de que os interessados foram cientificados do julgamento desta Corte;
34.4. na hipótese de opção por inativação com base em outro fundamento legal, os respectivos atos deverão ser encaminhados para apreciação do TCU, nos termos da IN/TCU 78/2018, no prazo de 30 (trinta) dias, com os esclarecimentos necessários.
	Ante o exposto, manifesto-me por que seja adotada a minuta de acórdão que ora trago ao exame deste Colegiado.
TCU, Sala das Sessões, em 16 de junho de 2020.
MARCOS BEMQUERER COSTA
Ministro-Substituto